臺灣臺南地方法院民事判決　　　　　　　　　　　　　九十三年度簡上字第四三號
　　上　訴　人　丁○○
　　被 上 訴人　甲○○○○○.
　　法定代理人　丙○○
　　訴訟代理人　戊○○
　　被 上 訴人　乙○○
右當事人間請求返還借款事件，上訴人對於中華民國九十三年三月二十九日本院台南
簡易庭九十二年度南簡字第一八二０號第一審判決提起上訴，經本院於民國九十三年
十一月十七日言詞辯論終結，判決如左：
    主  文
上訴及擴張之訴駁回。
第二審訴訟費用由上訴人負擔。
    事  實
甲、上訴人方面：
一、求為判決：
（一）先位聲明：
（１）原判決廢棄。
（２）被上訴人甲○○○○○○應給付上訴人新台幣貳拾捌萬仟元，及自民國八十
      五年九月二十日起至清償日止，按年利率百分之五計算之利息。
（３）准上訴人就被上訴人甲○○○○○○以甲○○○○○○管理委員會名義在金融
      機構之存款在前項金額本息範圍內強制執行。
（二）備位聲明：
（１）原判決廢棄。
（２）被上訴人乙○○應給付上訴人新台幣貳拾捌萬仟元，及自民國八十五年九月
      二十日起至清償日止，按年利率百分之五計算之利息。
（３）願供擔保，請准宣告假執行。
二、陳述：除與原判決記載相同者，茲引用之外，補稱：
（一）被上訴人甲○○○○○○確於透過被上訴人乙○○向上訴人借代墊款用以支出
      貨款支付：（１）於八十一年十一月二十八日借代墊款三萬元。（２）八十一
      年十一月二十八日借代墊款二萬三千元。（３）八十二年十月六日借代墊款十
      萬元。（４）八十五年九月二十二日借代墊款三萬元。（５）八十三年一月十
      三日借代墊款十萬元，共計二十八萬三千元。此有乙○○簽收之現金支出傳票
      四張及收據一張可查，則依民法第一百五十三條第一項規定，被上訴人乙○○
      向上訴人借款，借款之初，雙方即有言明在先，以「現金支出傳票代替借據為
      憑證」，及借「支票款代替現金借據為憑證」，和「收據代替借據為憑證」，
      應屬契約成立。此外，並有台南市總祿境下土地廟收入明細簿帳冊內記載「有
      收取上訴人代墊款作為平時支用：：等」可查，以及台南市總祿境下土地廟收
      入明細簿（１）第八十一年度收入明細表第六頁第二十五行下記載：八十一年
      十一月二十八日傳票號碼「Ｋ六十三號」、項目：「頂土地廟用」，摘要「由
      徐監委（即上訴人）支暫付款」，金額「三萬元」。（２）第八十一年度收入
      明細表第七頁第二十六行下記載：八十一年十一月二十八日傳票號碼「Ｋ六十
      四號」、項目：「頂土地廟送天師用」，摘要「由徐監委（即上訴人）支暫付
      款」。（３）第八十二年度收入明細表第七頁第二十五行下記載：八十一年十
      月六日傳票號碼「暫付款」、摘要「由徐監委（即上訴人）支土地公金身（五
      尊）」，金額「十萬元」。（４）第八十三年度收入明細表第一頁第十行下記
      載：八十三年一月十三日傳票號碼「Ｅ四號」、摘要「由徐監委（即上訴人）
      平時支用」，金額「十萬元」。（５）第八十五年度收入明細表第十二頁第二
      十一行下記載：八十五年九月二十二日傳票號碼「Ｙ四十五號」，摘要「由徐
      監委（即上訴人）支尊王堂二十五年遶境」，金額「三萬元」。被上訴人甲○○○○○○收入明細簿內既已有記載財務委員乙○○向上訴人取現款（即借款
      ）作為代墊款支付部分消費支出費用，原審未予詳查，判決原告敗訴，已有違
      背法令。又原審敘明要上訴人對現金支出傳票係經塗改偽造等情負舉證責任已
      與一般經驗法則有違，因被上訴人甲○○○○○○提出與與原告正本不同，依
      法可認定被上訴人甲○○○○○○提出之現金支出傳票影本未有記載「借據」
      ，及「未有借款人簽章」，上開事實一般人即可認出是有經過「修正」或「修
      改」之事實，原審未予詳查，即認上訴人空言主張，顯迴護被上訴人甲○○○○○○。
（二）又楊文輝是被上訴人甲○○○○○○管理委員會之副總務委員，在前審所稱並
      非事實，被上訴人甲○○○○○○收取樂捐款、開金庫都是由上訴人、楊文輝
      、藍啟元、乙○○、及其妻吳曹玉杯等人清點，且因被上訴人甲○○○○○○
      開金箱有通知上訴人到場監督，上訴人都有簽「徐」或簽「丁○○」開金箱之
      紀錄簿，未通知則未簽，由藍啟元簽「藍」或「藍啟元」，或由楊文輝簽「楊
      」，或由乙○○簽「乙○○簽收」，也有開金箱時都未簽名，如紀錄簿所示，
      而收入公款都是在乙○○家清算完畢，因為其住在廟後四公尺左右，為出入方
      便，藍啟元及楊文輝才提議，交由乙○○保管收入及管理，未交給上訴人取回
      ，上訴人只負責對帳，結清帳目。故被上訴人甲○○○○○○之收入公款實都
      交給乙○○、藍啟元、及楊文輝共同保管，其三人再將「感謝狀（即收據）」
      及開金庫收入金額記載，交由上訴人之妻徐秀琴代為登帳，有被上訴人甲○○○○○○帳目收入記帳簿可證，並經被上訴人甲○○○○○○、乙○○、楊文
      輝核對無誤後，經主任委員黃獻文呈報台南市政府報備。且被上訴人甲○○○○○○之收入公款均由財務委員乙○○收取保管，亦有「乙○○簽收」之發給
      信徒感謝狀（號碼自００１９０１至００１９５０）共四十四張可稽。
（三）故楊文輝及藍啟元自民國七十九年四月十六日起至八十年十二月三十一日止管
      理被上訴人甲○○○○○○收入公款，擔任會計、出納及採購，因楊文輝和藍
      啟元於八十年終辦理建醮慶典起爭執，經主任委員莊訓元出面協調，才自八十
      一年一月一日起由被上訴人乙○○、藍啟元二人負責保管公款等事宜，楊文輝
      退出保管公款，只負責採購，而被上訴人乙○○自八十一年五月十三日起至八
      十七年七月十三日止，另私自收取被上訴人甲○○○○○○之信徒樂捐款，未
      申報與上訴人即監察委員入帳審核登錄，此即被上訴人甲○○○○○○管委會
      甲表（１）收支明細表之帳目，此既係乙○○另行向信徒收取樂捐款及收取上
      訴人之代墊款收入記帳冊記載，並未向監察委員即上訴人申報之帳冊，故與前
      開被上訴人甲○○○○○○向上訴人借用代墊款之事宜並無相關，原審法院依
      鈞院八十九年度訴字第十一號及高分院八十九年上易字第一五０號引用甲○○○○○○管委會甲表（１）收支明細表為判決，亦屬有誤。
（四）且在八十八年八月十五日召開信徒大會時，利用上訴人提早離場時，財務委員
      乙○○才交出其另收取各種收入公款之帳冊（即台南市總祿境下土地廟收入明
      細簿）予總務委員藍啟元保管，故藍啟元在前審稱上訴人收取公款保管等並非
      事實。而上訴人雖曾在七十九年十二月二十四日、及同年十二月二十六日，及
      八十年一月六日共三次有收取藍啟元轉來公款，都有寫收據給藍啟元，在次日
      入帳完，公款都退還給藍啟元，惟藍啟元至今仍未交還收據予上訴人，上訴人
      已去函催討。故上訴人自八十年一月七日後再沒有收過被上訴人甲○○○○○○公款，鈞院應命被上訴人再舉證證明上訴人有收取公款之收據，以求真相，
      否則只是空口無憑，依法不足採信。假設上訴人有保管被上訴人甲○○○○○○收入公款，自可直接自公款中扣除借款，何必起訴請求返還借款。而被上訴
      人甲○○○○○○於八十四年十二月四日，向上訴人藉用名義向台南市第三信
      用合作社成功分社（以下簡稱三信），與藍啟元連帶開戶（帳號：0000－
      00－00000－0－0號）存款被告收入公款，有三信存款簿可證，存款
      簿由財務委員保管，被告甲○○○○○○公款都由乙○○和藍啟元存入三信，
      上訴人只有在八十四年開戶當天和乙○○、藍啟元一起前往開戶，存入該日開
      金箱金額三十萬八千五百五十元，此後被告甲○○○○○○之收入支出都是由
      被告甲○○○○○○之財務委員乙○○、副總務委員藍啟元負責，上訴人均未
      涉入，原審法院未予詳查，認上訴人保管被上訴人甲○○○○○○之公款，有
      違一般經驗法則。
（五）又蘇裕益是第一屆管委會之委員，第二屆改選（八十七年七月十二日）後當選
      總務委員，其在八十七年九月十九日向被上訴人甲○○○○○○借款，多月未
      還，履催無著，經上訴人依法提出告訴，造成其心生不滿，才在原審為不實證
      詞。至吳明道在原審作證亦不實在，其在鈞院九十二年度訴字第一九三０號九
      十三年四月八日下午開庭作證九十三年十二月三日開金庫存入三信戶頭，是筆
      錄記載有誤，惟確實是在八十四年十二月四日存入三信，有存款簿可證，上開
      證人吳明道、蘇裕益、黃獻文都是被乙○○及藍啟元、楊文輝等人誤導，才造
      成混淆視聽，上訴人確未管理被上訴人甲○○○○○○之公款。且被上訴人甲○○○○○○之法定代理人丙○○、副主任委員藍啟元、第二屆主任委員黃有
      仁、總務委員蘇裕益等人在八十七年十一月四日晚上八時許至被上訴人甲○○○○○○處盜開被上訴人甲○○○○○○之賣金收入及樂捐款存放在保險櫃內
      之公款，並盜開金箱內共三十三萬八千一百五十元，未會同監察委員即上訴人
      監督，則上開人等共同侵占公款共三十三萬八千一百五十元，至今未清償，上
      訴人業已在九十二年十一月二十一日向台灣台南地方法院檢察署提出告訴，
（六）被上訴人甲○○○○○○之管理委員會甲（１）表收支明細表（自七十九年四
      月十六日起至八十六年七月二十三日止，經上訴人簽認，報請台南市政府備查
      ，而被上訴人甲○○○○○○總收入金額一千零八十八萬零九百一十四元，內
      包括上訴人之代墊款八十九萬二千六百六十一元在內（有上訴人私人支票證明
      支付，迄未清償），不包括八十六年一月一日起至八十六年一月二十三日止之
      代墊款。被上訴人甲○○○○○○之出金額為一千一百零五萬八千五百四十四
      元，兩者收入不足支出，支出不足一十七萬七千六百三十元。原審法院誤認被
      上訴人至八十四年九月三十日止上有結餘款七十九萬三千七百零三元，又指在
      其中至八十四年九月三十日止尚有結餘五十九萬五千六百二十七元，未將上訴
      人之代墊款八十九萬二千六百六十一元計入，應屬有誤，與事實不符，應只有
      結餘五十九萬六千六百二十七元，且是由財務委員乙○○、藍啟元、楊文輝等
      三人共同保管管理，再拿給上訴人妻徐秀琴女士登錄入帳，非由上訴人管理，
      原審法院誤認上訴人代管已有誤會。而被上訴人甲○○○○○○自八十四年十
      二月四日起至八十七年六月二十四日止之管理委員甲表（２）收支明細表，是
      自八十四年十二月四日起至八十七年六月二十四日收支剩餘公款收入二百六十
      七萬六百五十七元（已移交給第二屆委員），是自開戶存餘款，部份在八十四
      年十二月四日開戶起至八十六年七月十二日止，有被上訴人甲○○○○○○之
      支出，係因上訴人代墊款借作支出（如廟祝薪資及部份貨款）未計算在內，故
      才會有剩餘，原審認被上訴人甲○○○○○○既有餘收故並無借用代墊款之必
      要，亦有誤會。
（七）被上訴人等抗辯稱被上訴人甲○○○○○○歷來香火旺盛，亦不實在，被上訴
      人甲○○○○○○就是在收入支出不平衡情形下，才成立管理委員會。被上訴
      人甲○○○○○○七十九年四月十六日起至八十六年七月三十日，上訴人所製
      作之台南市總祿境下土地廟管理委員會第一屆部分由丁○○委員代管收支明細
      表移交清單（Ａ表）（以下簡稱Ａ帳表）之總支出公款金額為0000000
      0元，總收入公款減總支出公款已不足，金額為負三六四一八０元（此有三信
      活期存簿可證），再加上訴人所製作之台南市總祿境下土地廟管理委員會第一
      屆部分由丁○○委員代管收支明細表移交清單（Ｂ表）（以下簡稱Ｂ帳表）中
      ，自八十五年三月二十一日起至八十五年十二月三日止支出公款金額為五一五
      ０七三元，在八十六年三月十六日支出公款金額二六七六三三元，共不足金額
      為0000000元。且上訴人在九十一年一月二十一日召開第三屆第一次信
      徒大會時作監察委員工作報告時，即向信徒說明欲自動放棄擔任委員，故被上
      訴人之答辯並非實在。且上訴人是為要保障被上訴人甲○○○○○○之財產免
      受損及保障上訴人之借款利益，才會對多人提起侵占告訴，乃依法救濟，是人
      民之訴訟權益，並非興訟。
三、證據：除援用第一審所提證據外，補提台南市總祿境下土地廟收入明細簿帳冊三
    本、台南市第三信用合作社成功分社活期存款存摺、存款人為乙○○之整存整付
    儲蓄存款存單三張、交陪境廟慶典支出總表、蘇裕益收據、本院九十二年度訴字
    第一九三０號卷九十三年四月八日筆錄、被上訴人甲○○○○○○帳目支出登記
    簿、第一屆帳單移交第二屆委員會紀錄（八十七年十二月六日）、感謝狀影本四
    十四件、九十三年四月十四日台南郵局第三支局存證信函第五五號、上訴人補習
    班廣告、開金箱收入紀錄簿等為證，並聲請訊問證人徐秀琴、蘇歷雀。
乙、被上訴人方面：
一、聲明：求為判決：駁回上訴及擴張之訴。
二、陳述：除與原判決記載相同者，茲引用之外，補稱：
（一）上訴人上訴之先位聲明及備位聲明之主張均非實在。上訴人自未當選被上訴人
      被上訴人甲○○○○○○委員後，一直對其他委員興訟，均經判決駁回或不起
      訴處分，本件又舉其妻徐秀琴到庭作證，證言全不實在，且上訴人在本件起訴
      前，於九十二年十一月四日已對被上訴人等請求返還不當得利，由鈞院九十二
      年度訴字第一九三０號受理，如上訴人真有代墊如本件所主張之二十八萬三千
      元之借款，或被上訴人等真有不當得利，上訴人為何不併入該案一起起訴，且
      該案業經鈞院判決駁回確定。
（二）且被上訴人甲○○○○○○歷來香火旺盛，信徒時常樂捐外，廟內也賣金、香
      ，有充分財力，自七十九年四月十六日成立第一屆管理委員會管理財產，從未
      向外借款或由他人代墊款清償債務。
（三）上訴人自七十九年四月至八十四年十一月擔任監察委員兼財務、出納、會計，
      因管理委員沒有設立銀行帳戶管理廟內公款，廟內公款均交由上訴人保管，廟
      方有需要開支才由上訴人申領款項，由上訴人填具「現金支出傳票」，詳細填
      載會計科目，支出事項日、金額，由領款人簽名，上訴人再支付現款，以後以
      該傳票整理入帳，至八十四年十二月四日管理委員建議將廟方公款存入銀行，
      才由上訴人向三信開設活期帳號，將公款存入，業經證人蘇裕益、黃獻文證述
      屬實，又證人楊文輝、吳明道、藍啟元另於八十九年訴字第十一號、台灣高等
      法院八十九年上易字第一五０號案件亦為同樣證明，上訴人當時確保管被上訴
      人甲○○○○○○之公款，並經上開案件之民事判決、台南地方法院檢察署檢
      察官九十年度偵字第三三三三、四七四五號、九十一年度偵字第九五六一、一
      二八一三號等侵占案之不起訴處分書亦均同此認定，故本件上訴人提出現金支
      出傳票收據等，均是上訴人保管被上訴人甲○○○○○○公款之開支，並非代
      墊清償債務或借用款。
（四）本件上訴人主張被上訴人甲○○○○○○或被上訴人乙○○向上訴人借款或代
      墊清償債務，卻一直無法提出「借貸」或「代墊」之證據，上訴人在鈞院八十
      六年七月三十一日製作之甲○○○○○○管理委員會甲表收支明細表，載明八
      十四年九月三十日尚有結餘七十九萬三千七百零三元，而上訴人提出由其製作
      ，自七十九年四月十六日起至八十六年七月二十三日止之甲○○○○○○管理
      委員會第一屆部分，由上訴人代管收支明細表移交清單亦載，其中八十四年九
      月三十日止尚有結餘五十九萬五千六百二十七元，故被上訴人甲○○○○○○
      之開支為何須上訴人代墊或向上訴人私人借款。
三、證據：援用第一審所提證據外，並聲請調閱鈞院九十二年度訴字第一九三０號卷
    。
丙、本院依職權向台南第三信用合作社調閱客戶丁○○於八十四年十二月四日所申請
    之0000000000000號帳戶開戶之基本資料。
    理　　由
甲、程序方面：
一、本件上訴人就同一原因事實，先位聲明請求被上訴人甲○○○○○○給付借款，
    備位請求被上訴人乙○○給付借款，此種訴之合併型態，即學說上所稱之主觀之
    預備合併（或稱預備的共同訴訟），此種訴訟類型應否准許，在學說及實務上之
    見解仍有紛歧（實務上採肯定見解者如最高法院六十六年度台上字第一七二二號
    判決、八十年度台上字第二五三五號判決、八十二年度台上字第二九六一號判決
    ，採否定見解者，如司法院業務研究會第十六期座談會第六則研究見解），惟按
    民事訴訟法為貫徹憲法保障訴訟權、財產權、自由權、生存權等基本權，並為確
    保當事人之程序主體地位，而採用處分權主義，承認當事人在訴訟程序上有相當
    之主導處分權（即實體處分權與程序處分權），俾能在一定範圍內自行決定如何
    取捨或追求程序利益，經由程序處分權之行使即處分權主義之適用，當事人係被
    賦予平衡追求實體利益及程序利益，而獲得更能實現適時審判請求之有效手段。
    因此為貫徹處分權主義之精神及實現適時審判請求權，關於訴之合併型態、內容
    如何構成，除為維護公益或公平之必要外，原則上應以原告基於程序處分權之行
    使所排列之審理順序為準定之，是應認為在保護程序利益之必要範圍內，原告得
    行使程序處分權而提起主觀預備合併之訴，本件被上訴人乙○○自民國八十二年
    五月間起至八十七年七月間止，擔任被上訴人甲○○○○○○之財務委員，負責
    管理甲○○○○○○之財務，本院就先位之訴為審理時，實際上亦係由被上訴人
    乙○○提供攻擊防禦方法，為被上訴人乙○○利益而訴訟，且被上訴人乙○○到
    場對此程序亦不為爭執，而為實體上之答辯，是對被上訴人乙○○而言，將其列
    為備位之對造，應尚不會對被上訴人乙○○造成攻擊防禦之不充分或不公平之處
    ，參照上開說明，上訴人提起本件主觀預備合併之訴，應可准許。
二、次按寺廟具有一定之辦事處及獨立之財產，並有一定之目的者，經核與民事訴訟
    法第四十條第三項所稱「非法人之團體」要件已屬相當，自得以該寺廟為當事人
    ，並以其管理人為法定代理人，最高法院著有四十三年台上字第一四三號判例意
    旨可供參照。經查，甲○○○○○○曾向臺南市政府辦理寺廟登記設有管理人，
    有臺南市政府寺廟變動登記表一份附卷可稽，且其名下另有獨立之財產及辦公室
    ，亦有其管理委員會章程、收支明細表附卷可參，則依監督寺廟條例第一、五、
    六條規定，甲○○○○○○自有權利能力，並得以之為當事人。又台南市總祿境
    （廟）之管理委員會原主任委員黃有仁因故不能執行職務，決議由丙○○擔任信
    徒大會主席，有八十八年七月二十五日第二屆臨時委員會議記錄附卷（附於本院
    八十九年度訴字第一一號第二三二、二三三頁可參），自得由丙○○為法定代理
    人。另上訴人於原審起訴時，雖以「臺南市總祿境廟（甲○○○○○○管理委員
    會）」為當事人，然因該管理委員會僅屬甲○○○○○○之管理機關，且管理委
    員會並無獨立之財產，此觀之該委員會章程甚明，自不能獨立於甲○○○○○○
    而存在，上訴人於原審起訴時，於當事人欄誤引「臺南市總祿境廟管理委員會」
    一詞，核係誤會，惟該部分之記載於被上訴人甲○○○○○○之起訴部分無影響
    ，合先敘明。
三、按訴狀送達後，原告不得將原訴變更或追加他訴，但擴張或減縮應受判決事項之
    聲明者，不在此限，民事訴訟法第二百五十五條第一項第三款定有明文。查本件
    上訴人於原審起訴請求：被上訴人甲○○○○○○應給付原告新台幣貳拾捌萬
    仟元，及自【民國八十五年十月十日起】至清償日止，按年利率百分之五計算之
    利息。嗣於本院審理時，變更請求為：被上訴人甲○○○○○○應給付上訴人新
    台幣貳拾捌萬仟元，及自【民國八十五年九月二十日起】至清償日止，按年利
    率百分之五計算之利息。乃屬擴張應受判決事項之聲明，揆諸前開說明，應予准
    許，併此敘明。
乙、實體方面：
一、上訴人起訴主張：被上訴人甲○○○○○○，因頂土地廟、頂土地廟送天師、支
    土地公金身（五尊）、平時支用、支尊王堂二十五年遶境等用途，需用暫付款，
    故由被上訴人乙○○自八十一年十一月二十八日起至八十五年九月二十二日止，
    向上訴人私人借款共計二十八萬三千元，被上訴人等均未清償，如被上訴人甲○○○○○○否認有借貸關係，則被上訴人乙○○將錢取走，乃屬無法律上之原因
    而受利益，亦應返還，爰依消費借貸、不當得利之法律關係，求為判決：（一）
    先位聲明：（１）原判決廢棄。（２）被上訴人甲○○○○○○應給付上訴人新
    台幣貳拾捌萬仟元，及自民國八十五年九月二十日起至清償日止，按年利率百
    分之五計算之利息。（３）准上訴人就被上訴人甲○○○○○○以甲○○○○○○管理委員會名義在金融機構之存款在前項金額本息範圍內強制執行。（二）備
    位聲明：（１）原判決廢棄。（２）被告乙○○應給付原告新台幣貳拾捌萬仟
    元，及自民國八十五年九月二十日起至清償日止，按年利率百分之五計算之利息
    。（３）願供擔保，請准宣告假執行。被上訴人則均以：上訴人自七十九年四月
    至八十四年十一月擔任監察委員兼財務、出納、會計，因管理委員會沒有設立銀
    行帳戶管理廟內公款，廟內公款均交由上訴人保管，廟方有需要開支才由上訴人
    申領款項，由上訴人填具「現金支出傳票」，詳細填載會計科目，支出事項日、
    金額，由領款人簽名，上訴人再支付現款，以後以該傳票整理入帳，至八十四年
    十二月四日管理委員建議將廟方公款存入銀行，才由上訴人向三信開設活期帳號
    ，將公款存入，故上開款項均為被上訴人乙○○向上訴人領取被上訴人甲○○○○○○之公款支用，且被上訴人甲○○○○○○歷來香火旺盛，有充分財力，並
    無需要向外借款或由他人代墊款清償債務，上訴人請求實無理由等語，資為抗辯
    ，並聲明：求為判決：駁回上訴及擴張之訴。
二、兩造所不爭執之事實：
（一）本件上訴人主張：被上訴人乙○○確於：（１）八十一年十一月二十八日向上
      訴人取款三萬元。（２）八十一年十一月二十八日取款二萬三千元。（３）八
      十二年十月六日取款十萬元。（４）八十五年九月二十二日取款三萬元。（５
      ）八十三年一月十三日取款十萬元，共計二十八萬三千元等情，乃被上訴人二
      人到庭所不爭執，此有現金支出傳票四張及收據一張在卷可稽，應堪信為真實
      。
（二）被上訴人甲○○○○○○係於七十八年間成立，自七十九年四月十六日起成立
      管理委員會，上訴人並自該時起即擔任監察委員，而被上訴人乙○○則自八十
      二年五月起擔任財務委員，由藍啟元擔任副總務委員，此乃兩造所不爭執者，
      亦堪信為真實。
（三）上訴人擔任監察委員期間，均由其妻徐秀琴負責為被上訴人甲○○○○○○之
      收入支出為記帳登簿，上訴人並為被上訴人甲○○○○○○製作有【台南市總
      祿境下土地廟收入明細簿（八十一年五月十日起至八十七年七月十三日止）】
      、【台南市總祿境下土地廟管理委員會第一屆部分由丁○○委員代管收支明細
      表移交清單（Ａ表─自七十九年四月十六日起至八十六年七月二十三日止）（
      Ｂ表─自八十四年十二月三日至八十七年七月六日止）】、【甲○○○○○○
      之管理委員會甲（１）表（自七十九年四月十六日起至八十六年七月二十三日
      止）、（２）表（自八十四年十二月四日起至八十七年六月二十四日止）之收
      支明細表】等情，亦乃兩造所不爭執，並有台南市總祿境下土地廟收入明細簿
      、台南市總祿境下土地廟管理委員會第一屆部分由丁○○委員代管收支明細表
      移交清單（Ａ表）（Ｂ表）、甲○○○○○○之管理委員會甲（１）（２）表
      收支明細表等附卷可稽，亦堪信為真實。
（四）上訴人並曾在七十九年十二月二十四日、及同年十二月二十六日，及八十年一
      月六日一共三次，收取藍啟元轉來之被上訴人甲○○○○○○之公款，並製作
      收據給藍啟元，此亦有收據三件可稽。被上訴人甲○○○○○○並於八十四年
      十二月四日當天，由上訴人、乙○○、藍啟元一同以上訴人丁○○之名義向台
      南市第三信用合作社成功分社，開設帳號為0000000000000號之
      存款帳戶，並在當天存入被上訴人甲○○○○○○之公款三十萬八千五百五十
      元，此後被上訴人甲○○○○○○之公款均存入上開戶頭，支出亦從上開戶頭
      提領，並由被上訴人甲○○○○○○之財務委員保管存簿，由上訴人自己保管
      印鑑等情，此亦為兩造所不爭執，並有上訴人提出之存簿一件為證，復經本院
      依職權向台南第三信用合作社調閱系爭帳戶開戶之基本資料核閱屬實，應堪信
      為真實。
三、是本件兩造主要爭執要點在於：被上訴人乙○○自八十一年十一月二十八日起至
    八十五年九月二十二日止，向上訴人取款共計二十八萬三千元，究為被上訴人乙○○代被上訴人甲○○○○○○向上訴人所為之私人借款行為（如上訴人之先位
    聲明）？或係被上訴人自己向上訴人所為之無法律上原因之受益行為（如上訴人
    之備位聲明）？或係被上訴人甲○○○○○○透過財務委員即被上訴人乙○○，
    向管理公款之監察委員即上訴人，領取公款之行為（如被上訴人等之答辯）？以
    下茲分述之：
（一）按當事人主張有利於己之事實者，就其事實有舉證之責任。民事訴訟法第二百
      七十七條定有明文。次按，上訴人主張權利者，應先由上訴人負舉證之責，若
      上訴人不能舉證，以證實自己主張之事實為真實，則被上訴人就其抗辯事實即
      令不能舉證，亦應駁回上訴人之請求；又主張法律關係存在之當事人，須就法
      律關係發生所須具備之要件，負舉證責任，於金錢借貸關係中，須就其發生所
      須具備之特別要件即金錢之交付及借貸意思表示互相一致負舉證之責，若僅證
      明有金錢之交付，未證明借貸意思表示互相一致者，尚不能認為有金錢借貸關
      係存在（最高法院四十八年度台上字第八八七號、八十一年度台上字第二三七
      二號判例參照）。
（二）上訴人所主張曾於右揭時點，分五次將系爭二十八萬三千元之現金，交付予被
      上訴人乙○○代被上訴人甲○○○○○○收受等情，而有金錢交付之事實，固
      據兩造所不爭執，應堪信為真實。惟金錢交付之基礎原因關係容有多端，或為
      借貸，或為贈與，故不能僅憑有金錢交付之事實即認本件消費借貸關係成立。
      而本件被上訴人等既否認交付金錢之法律關係係基於金錢之消費借貸，並以：
      上開金錢交付是由被上訴人乙○○支取由上訴人保管持有之被上訴人甲○○○○○○自身之款項等語資為抗辯。參酌上開法條及判例意旨，自應由主張消費
      借貸法律關係存在之當事人即上訴人，就兩造間有借貸意思表示互相一致之事
      實，負舉證之責。上訴人固據提出【四紙現金支出傳票及收據一張】及【台南
      市總祿境下土地廟收入明細簿帳冊內之記載】，以及【其妻徐秀琴之證詞】稱
      ：被上訴人乙○○向上訴人借款，借款之初，雙方即有言明在先，欲以現金支
      出傳票代替借據為憑證，故依民法第一百五十三條第一項規定，應屬借貸契約
      成立，惟此經被上訴人等所否認，並稱：現金支出傳票及收據均係由監察委員
      兼財務、出納、會計之上訴人（或交由其妻徐秀琴）所製作，並會詳細填載會
      計科目，支出事項日、金額等情，由收款人（乙○○）簽收後，交由被上訴人
      甲○○○○○○支出，並作為被上訴人甲○○○○○○支出公款時登冊記帳用
      之憑證。經查：上訴人自七十九年四月十六日起即擔任被上訴人甲○○○○○○之監察委員，如被上訴人甲○○○○○○有金錢支出，則由上訴人填載現金
      支出傳票或收據後，交由其妻徐秀琴登載於會計帳冊內，此乃原告所不否認，
      核與證人徐秀琴即上訴人之配偶於本院之證述：「（我沒有在廟裡擔任任何工
      作，廟方是交代我先生記帳，我是幫我先生記帳的。廟方如果有支出的必要，
      會把收據交給我，由我轉告我先生同時製作傳票記明細表，七十九到八十年間
      都是由我記帳的，我們只管帳不管錢。（問：廟方收入的錢是否要記帳？）廟
      方告訴我說收多少錢我就記帳記多少錢，我沒有清點過現金。」（本院九十三
      年六月一日準備程序筆錄參見）核相符實。再者，經查系爭四張現金支出傳票
      ，與台南市總祿境下土地廟收入明細簿帳冊（八十一年五月十日起至八十七年
      七月十三日止）內均記載：（１）第八十一年度收入明細表第六頁第二十五行
      下記載：八十一年十一月二十八日、傳票號碼「Ｋ六十三號」、項目：「頂土
      地廟用」，摘要「由徐監委（即上訴人）支暫付款」，金額「三萬元」。（２
      ）第八十一年度收入明細表第七頁第二十六行下記載：八十一年十一月二十八
      日傳票號碼「Ｋ六十四號」、項目：「頂土地廟送天師用」，摘要「由徐監委
      （即上訴人）支暫付款」。（３）第八十二年度收入明細表第七頁第二十五行
      下記載：八十一年十月六日傳票號碼「暫付款」、摘要「由徐監委（即上訴人
      ）支土地公金身（五尊）」，金額「十萬元」。（４）第八十三年度收入明細
      表第一頁第十行下記載：八十三年一月十三日傳票號碼「Ｅ四號」、摘要「由
      徐監委（即上訴人）平時支用」，金額「十萬元」。（５）第八十五年度收入
      明細表第十二頁第二十一行下記載：八十五年九月二十二日傳票號碼「Ｙ四十
      五號」，摘要「由徐監委（即上訴人）支尊王堂二十五年遶境」，金額「三萬
      元」，此均乃兩造所不爭執之事項，故上開現金支出傳票上之會計項目之記載
      ，均與被上訴人甲○○○○○○之公款收入支出之記帳簿冊之內容幾乎完全相
      同，可見被上訴人等抗辯上訴人所提出之「現金支出傳票」是作為被上訴人甲○○○○○○之公款收入支出，為登入台南市總祿境下土地廟收入明細簿記帳
      用之憑證，應屬有據。末查，衡諸一般交易習慣常情，一般私人之借貸憑證多
      以借款借據詳細記載【當事人、借款及還款之時、日、借款期限、金錢數額、
      利息計算、保證人或擔保品、見證人等必要之點】，鮮少有以現金支出傳票傳
      票填載【會計項目、摘要】等不必要之點，而對於如何還款，還款期限，利息
      等應如何計算，有無保證人或擔保品，有無見證人等等之必要之點，卻全無記
      載，顯與一般常情習慣有違，故上訴人主張上開現金支出傳票係當初經雙方同
      意，作為上訴人私人與被上訴人甲○○○○○○私人間金錢借貸之憑證一事，
      要並無其他積極具體事證可資證明，顯並無依據，難以採信。
（三）上訴人復以其並無權限亦未受託保管被上訴人甲○○○○○○之公款，而係由
      被上訴人乙○○、與藍啟元、楊文輝等人共同保管，故被上訴人乙○○如何代
      被上訴人甲○○○○○○來向上訴人取領公款等，並舉證人蘇歷雀為證，然證
      人蘇歷雀到庭結證稱：「我從八十七年到九十一年在廟裡擔任第二屆常務委員
      ，在廟裡有活動的時候去幫忙。我們第二屆的主任委員將廟方的錢捲款潛逃之
      後，廟方有要我暫時管理財物。我對第一屆的財務管理情形比較不清楚。據我
      所知委員們會將油箱錢拿到乙○○先生家中去由多數委員共同清點，清點完畢
      我就離開，我不知道最後由何人保管，其他財物由何人保管我也不知道。第二
      屆以後都是由我跟乙○○一起將錢存到信用合作社帳戶內。」（本院九十三年
      六月一日準備程序筆錄參見），故本件系爭五筆金錢之交付，既係在八十一年
      十一月二十八日起至八十五年九月二十二日間，即證人蘇歷雀擔任第二屆常務
      委員之前，且其證稱對於第一屆之財務管理情形並不清楚，亦不知油箱錢係由
      何人保管，自無法證明八十一年十一月二十八日起至八十五年九月二十二日間
      是由何人負責保管被上訴人甲○○○○○○之公款。再查，上訴人對於曾在七
      十九年十二月二十四日、及同年十二月二十六日，及八十年一月六日一共三次
      ，收取藍啟元轉來之被上訴人甲○○○○○○之公款，並有製作收據給藍啟元
      等情並不爭執，故可知至少在上訴人擔任被上訴人甲○○○○○○第一屆監察
      委員時期，確曾有三次收入現金公款之事實，上訴人一再聲稱其並未保管被上
      訴人甲○○○○○○之公款保管，顯難以採信。復查，上訴人既自認有參與被
      上訴人甲○○○○○○之開金箱等「公款收入」之清點工作後始製作現金收入
      傳票並記入帳冊，卻否認有參與被上訴人甲○○○○○○之「公款支出」之清
      點工作，又如何能夠知悉支出之實際金額，並製作現金支出傳票後記入帳冊？
      又如何在七十九年間到八十七年間為被上訴人甲○○○○○○核算收入支出後
      作帳，並製作【台南市總祿境下土地廟收入明細簿（八十一年五月十日起至八
      十七年七月十三日止）】、【台南市總祿境下土地廟管理委員會第一屆部分由
      丁○○委員代管收支明細表移交清單（Ａ表─自七十九年四月十六日起至八十
      六年七月二十三日止）（Ｂ表─自八十四年十二月三日至八十七年七月六日止
      ）】、【甲○○○○○○之管理委員會甲（１）表（自七十九年四月十六日起
      至八十六年七月二十三日止）、（２）表（自八十四年十二月四日起至八十七
      年六月二十四日止）之收支明細表】等？末查，如上訴人確未負責被上訴人甲○○○○○○之收入支出之記帳並保管公款，又何以八十四年十二月四日被上
      訴人甲○○○○○○要以上訴人之名義向台南市第三信用合作社成功分社，開
      設帳號為0000000000000號之存款帳戶，而非以上訴人所主張之
      保管人即被上訴人乙○○、或藍啟元、楊文輝等人之名義開設帳戶？顯均不合
      常理。
（四）此外，上訴人復主張被上訴人甲○○○○○○實收入不敷支出故係虧損狀態，
      帳冊內所列之盈餘均係未扣除被上訴人甲○○○○○○對於上訴人之私人借貸
      ，始會有盈餘之數字出現等，經被上訴人等所否認，並以被上訴人之收入及存
      款已足因應所有支出款項，並無向上訴人借貸或請其暫代款項之必要性存在等
      資為抗辯。經查：於八十四年十二月四日，被上訴人甲○○○○○○以上訴人
      之名義在台南市第三信用合作社成功分社開設存款帳戶，並存入三十萬八千五
      百五十元等情，既有上訴人所提出之存摺影本一件附卷可稽，應堪信為真實，
      倘若真如上訴人所稱，被上訴人甲○○○○○○係因收入不敷支出，分別於八
      十一年十一月二十八日向上訴人借款五萬三千元、於八十二年十月六日借款十
      萬元、於八十三年一月十三日借款十萬元，即借貸前四筆款項之後，被上訴人
      甲○○○○○○始向三信開立存款帳戶，上訴人大可於該時即向被上訴人甲○○○○○○主張清償借款或扣除暫代款後再存入，然卻未於該時提出主張，卻
      在近十年後始主張，亦顯與一般常情未合，殊屬無稽。再者，於上訴人主張之
      最後一筆款項即八十五年九月二十二日時，被上訴人甲○○○○○○之上開三
      信存款帳戶中尚有活期結存之金額二十一萬七千九百七十五元，以及定期存款
      一百二十萬元等，可以用於支應被上訴人之消費支出等款項，此有上訴人所提
      出之存摺影本一件附卷可稽，應堪信為真實，是被上訴人甲○○○○○○有何
      必要須另向上訴人借貸三萬元？是上訴人之主張顯屬無稽，應以被上訴人之抗
      辯為可採信。上訴人雖又舉出被上訴人甲○○○○○○之管理委員會甲（１）
      （２）表收支明細表並不實在等，欲證明被上訴人甲○○○○○○並無盈餘，
      然查，上開甲○○○○○○之管理委員會甲（１）（２）表收支明細表、均乃
      上訴人自己所製作，而上訴人在上開時間，也一直係為被上訴人甲○○○○○○記帳之人，此乃兩造所不爭執，並有上開明細表等附卷可稽，若被上訴人甲○○○○○○持續處在向上訴人積欠債務未清償之虧損狀態，上訴人自己卻在
      填載明細表時，未將實際負債之情形明確列出，而仍登載為盈餘狀態，是否有
      登載會計簿冊不實，並欺瞞被上訴人甲○○○○○○之其他管理委員或信徒之
      嫌？故上訴人作為實際製作上開帳冊報表之人，卻主張上開帳冊報表不實，顯
      屬反覆無稽之詞，難以採信。
（五）再查，證人楊文輝於另案即同型態之給付借款案件，即本院八十九年訴字第十
      一號民事事件審理時證稱：「我在第一屆擔任副總務，負責買東西向原告（即
      本件之上訴人）請款，第一屆的總務是藍，因第一屆的主任委員莊訓元，請原
      告做帳，錢也是交給原告管理，信徒捐的、委員捐的、賣金的金庫的錢有（由
      ）幾個代表點後，交給原告寄，後來改選第二屆前幾個月才改寄定存，用誰的
      名字，我不清楚，原先所有的錢、帳均由原告負責，後來莊訓元說乙○○因住
      在廟邊，所以日常買東西的零碎支出才向吳部分領，吳再向原告拿，這是我擔
      任時的情形就是這樣的」（參該卷第一八九頁）。證人蘇裕益、黃獻文亦證稱
      第一屆之收入、支出均由原告負責等情（參該卷第一八九頁）。另證人吳明道
      證稱：上訴人（即本件原告）以前是被上訴人（即本件被告總祿境廟）之監察
      委員，他當時掌管財物（參台灣高等法院台南分院八十九年度上易字第一五０
      號民事卷第七一頁）；證人楊文輝證稱：晚上由委員結算後（錢）就交給上訴
      人，次日拿去銀行寄，結算時有楊文輝、藍啟元、乙○○及上訴人在場，晚上
      十一點多點算完後，由上訴人拿回去（參上開台灣高等法院台南分院卷第一三
      八、一三九頁）；證人即本件訴訟代理人藍啟元證稱：上訴人前在被上訴人處
      任監委，從事記帳、會計、管錢等工作，除了上訴人外無其他人記帳，由上訴
      人收錢，第一階段是七十九年到八十三年，廟的一般收入是油香錢，這部分有
      開收據，數目是幾千元到一萬多元。另部分寺廟裡有慶典、生日收入就較多。
      第三部分開香油箱。其中廟裡零用的幾百元是由乙○○經手，金庫則三、四個
      月開一次，有二、三十萬元左右，廟內零用由乙○○支出，慶典之收入，上訴
      人先收走。是從七十九年開始，開金庫後就去乙○○家會算，然後交由上訴人
      拿回去。都是在晚間開的，因我是開計程車的，收入有些是硬幣很重，乙○○
      會叫我載上訴人回去。總共交多少錢給上訴人已不可考，每次二、三十萬元累
      積下來，上訴人又未開專戶。暫付款的意思是會花到錢，但不知花多少錢，支
      畢後再核報銷，不是借錢的意思（參上開台灣高等法院台南分院一卷第一五九
      、一六０頁）；又稱：七十九年到八十年間是楊文輝及藍啟元，後來在八十一
      年一月楊文輝因為搬家太遠，才請我代替楊文輝管理廟裡的收入支出，所以收
      支傳票才叫我簽名。由我向廟公收錢，我都記得清清楚楚，只有我與上訴人管
      帳，上訴人先付的暫付款不只九十萬五千元，上訴人拿走多少廟款我不清楚，
      他拿走都有簽名，八十四年以前的錢是上訴人拿的，經大家核算後上訴人就拿
      回去，我有看到，上訴人尚拿走神明生日收入之款項，並提出開金箱核算出之
      數目由上訴人簽名之帳目紙六張（參上開台灣高等法院台南分院一卷第三０九
      至三一一及三二三至三二八頁），故查上開案件中，證人楊文輝、蘇裕益、黃
      獻文、吳明道、藍啟元所述，有關本件被上訴人甲○○○○○○之收入交由上
      訴人管理，大額支出再向上訴人領取一節，與本件被上訴人等答辯之情節相符
      ，上訴人雖一再指稱上開證人等均與其結怨，證言不實，然上開證人於上開案
      件均具結後始為陳述，且證人楊文輝曾任副總務委員、證人蘇裕益曾任總務委
      員、藍啟元曾任副總務委員、吳明道為委員，自知悉廟務之金錢收支事項，上
      訴人無法提出對其有利之證據或證人以實其說，僅反覆空言否認上開證人之證
      言，自難信為真實。至於上訴人另主張藍啟元、乙○○等人有盜開金箱、侵占
      公款等情，均屬與本借款無涉之事項，亦無法據此即作為上訴人於八十一年至
      八十五年間確無保管被上訴人甲○○○○○○之公款，或兩造間確有私人借貸
      關係之證明。
（六）上訴人復主張本件有不當得利之適用云云。經查：民法第一百七十九條前段之
      不當得利，係指無法律上之原因而受利益，致他人受損害，該受利益者應將所
      受利益返還。惟綜據上述，上訴人主張系爭五筆現金交付乃係私人借貸關係所
      為之交付，及其並未保管被上訴人甲○○○○○○之公款等本件主要之爭點事
      實，既無法提出任何積極具體之事證或人證以資證明，反之，被上訴人等對於
      係向上訴人支領被上訴人甲○○○○○○之公款作為慶典或購物之用，既經證
      人楊文輝、蘇裕益、吳明道等人於另案證述實在，台灣高等法院台南分院八十
      九年度上易字第一五０號案亦同此見解，應堪信為真實。故本件被上訴人乙○○既係基於被上訴人甲○○○○○○財務委員之身分，代向保管被上訴人甲○○○○○○公款之上訴人領取公款後，並用於被上訴人甲○○○○○○之必要
      支出，則自屬有法律上之原因，而與民法第一百七十九條之不當得利之構成要
      件未合，上訴人此部分之主張，亦不足採。
（七）再按民事強制執行事務，於地方法院及其分院設民事執行處辦理之；強制執行
      ，依左列執行名義為之：(一)確定之終局判決；(二)假扣押、假處分、假執行之裁
      判及其他依民事訴訟法得為強制執行之裁判；(三)依民事訴訟法成立之和解或調
      解，強制執行法第一條、第四條第一項分別訂有明文。本件上訴人請求准上訴
      人就被上訴人甲○○○○○○以甲○○○○○○管理委員會名義在金融機構之
      存款在前項金額本息範圍內強制執行，係屬強制執行之聲請，依法應持執行名
      義向本院民事執行處提起，其以起訴方式請求，於法已有未合，且本件上訴人
      無法證明被上訴人有向其借款或受有不當得利之事實，已如前述，復未提出任
      何得據以聲請強制執行之執行名義，其為強制執行之請求，亦屬於法無據，難
      以准許。
四、綜上，本件上訴人既未能提出其他證據足以證明兩造間確有消費借貸或不當得利
    之法律關係存在，是其主張尚難採信，其上訴及擴張之訴為無理由，均應予駁回
    。從而，原審對上訴人之先、備位聲明均為敗訴之判決，併駁回其假執行之聲請
    ，並無不合。上訴意旨指摘原判決不當，求予廢棄改判，為無理由，應予駁回。
五、又兩造法律關係及事實已臻明確，其餘攻擊防禦方法，核與本件判決結果無影響
    ，爰不逐一論述，附此敘明。
六、據上論結，本件上訴為無理由，依民事訴訟法第四百三十六條之一第三項、第四
    百四十九條第一項、第七十八條，判決如主文。
中　　　華　　　民　　　國　　九十三　　年　　 十二 　　月　　　一　　　日
                                    臺灣臺南地方法院民事第四庭
　　　　　　　　　　　　　　　　　　　　審判長法官　吳森豐
　　　　　　　　　　　　　　　　　　　　　　　法官　鄭彩鳳
　　　　　　　　　　　　　　　　　　　　　　　法官　林臻嫺
右正本證明與原本無異
本判決不得上訴
中　　　華　　　民　　　國　　九十三　　年　　 十二 　　月　　　一　　　日
　　　　　　　　　　　　　　　　　　　　法院書記官　蔡蘭櫻
